【裁判字號】    88,訴,559
【裁判日期】    890317
【裁判案由】    確認法定抵押權等
【裁判全文】
臺灣新竹地方法院民事判決  八十七年度訴字第五五九號
    原      告  乙○○
    訴訟代理人  黃永琛律師
    複代  理人  洪大明律師
                張玉琳律師
    被      告  金財神建設股份有限公司
                        設桃園.
    法定代理人  呂冠陞原名甲.
                        住桃園.
右當事人間請求確定法定抵押權存在等事件，本院判決如左：
    主      文
原告之訴駁回。
訴訟費用由原告負擔。
    事      實
甲、原告方面：
  一、聲明：
  （一）確認日勁企業有限公司（下稱日勁公司）在被告所有坐落新竹市○○段四九
        之六一、八二之七地號土地上之建物，即新竹市○○路二七八號七樓之四Ｒ
        Ｃ造住宅樓（新竹市政府工務局使用執照八四工使字第三四九號），建物面
        積共計九十一‧五二平方公尺（含附屬建物面積十四．三二平方公尺），有
        擔保債權額新台幣（下同）二百二十萬一千元及自民國八十三年十一月十八
        日起至清償日止，按週年利率百分之五計算之利息之法定抵押權存在。
  （二）確認原告得代位日勁公司行使前項法定抵押權。
  二、陳述：
  （一）查訴外人日勁公司與被告於八十三年六月間就於坐落新竹市○○段四九之六
        一、四九之六二、八二之七地號土地上新建大樓工程成立承攬契約，亦即由
        日勁公司提供材料，並負責施工上開建物，日勁公司已於八十三年十一月十
        八日以前完成工作並經驗收，惟被告就承攬報酬尚有餘款二百二十二萬一千
        元尚未清償，而上開二百二十二萬一千元之承攬報酬事實，已經原告代位日
        勁公司向臺灣桃園地方法院（下稱桃園地院）聲請對被告發支付命令，並已
        確定。
  （二）次查原告執上開支付命令及確定證明書，並主張就被告所有之不動產有法定
        抵押權而聲請拍賣，因執行法院就是否確有法定抵押權及原告是否有代位權
        ，認為係屬實體上爭議，應另行訴訟解決而駁回原告強制執行之聲請，原告
        自有提起本件訴訟之必要。
  （三）按債務人怠於行使其權利時，債權人因保全債權，得以自己之名義行使其權
        利，民法第二百四十二條第一項定有明文；而此項代位權行使之範圍，就同
        法第二百四十三條但書規定之旨趣推之，並不以保存行為為限，凡以權利之
        保存或實行行為目的之一切審判上或審判外之行為，諸如假扣押、假處分、
        聲請強制執行、實行擔保權、催告、提起訴訟等，債權人均得代位行使，最
        高法院著有六十九年台抗字第二四號判例足供參考。本件訴外人日勁公司就
        被告所有之前開建物享有法定抵押權，經原告催告其行使而怠於行使，為此
        原告爰依民法第二百四十二條、第五百十三條規定提起本件訴訟。
  三、證據：提出建物登記簿謄本、存證信函、證明書、股份有限公司變更登記事項
      卡、支付命令及確定證明書（均為影本）各一件為證，並聲請訊問證人莊曜濃
      。
乙、被告方面：被告未於言詞辯論期日到場，亦未提出書狀作任何聲明或陳述
丙、本院依職權調閱本院八十五年度執字第七二五八號、八十七年度拍字第六十七號
    及桃園地院八十五年度促字第一七二一七號卷宗。
    理      由
一、程序方面：
（一）被告受合法通知，無正當理由，未於言詞辯論期日到場，核無民事訴訟法第三
      百八十五六所列各款情形，爰依原告聲請，由其一造辯論而為判決。
（二）按債務人對於支付命令未於法定期間提出異議者，支付命令與確定判決有同一
      效力；訴訟標的於確定之終局判決中經裁判者，除法律別有規定者外，當事人
      不得就該法律關係更行起訴；原告違反上揭規定而提起訴訟時，法院應以裁定
      駁回之，民事訴訟法第五百二十一條、第四百條第一項、第二百四十九條第一
      項第七款分別定有明文，此即所謂訴訟法上一事不再理原則。惟此原則係指訴
      訟之當事人、訴訟標的、訴之聲明等訴訟三要素均相同之同一事件已有確定之
      終局判決而言。查本件原告前雖以同一事實向台灣桃園地方法院聲請發支付命
      令，經該院裁定對被告發支付命令，且因被告未於法定期間提出異議而確定，
      惟依該支付命令所載事項以觀，其債權人及債務人分別為原告及被告，第一項
      部分則係命被告向原告給付二百二十二萬一千元及自八十三年十一月十八日起
      至清償日止，按週年利率百分之五計算之利息，顯見上開裁定係認為原告對被
      告有直接給付請求權，並非係代位行使訴外人日勁公司對於被告之系爭債權，
      此觀諸該裁定並未列日勁公司為債權人，且復未命被告向日勁公司給付系爭數
      額之金錢，而由原告受領益明，從而該裁定與本件之當事人及訴之聲明均有不
      同，則本件應無違背一事不再理原則，合先敘明。
二、實體方面：
（一）按確認法律關係之訴，非原告有即受確認判決之法律上利益者，不得提起之，
      民事訴訟法第二百四十七條第一項前段著有規定。又所謂有受確認判決之法律
      上利益者，係指法律關係之存否在當事人間不明確，因其不明確致原告之權利
      或其他法律上之地位有不安之危險，而該不安之危險得以確認判決予以除去者
      而言。經查被告就系爭建物上有無法定抵押權存在雖未曾爭執，惟原告於本院
      八十五年執字第七二八五號強制執行事件中，因執行法院認為訴外人日勁公司
      所承攬者僅為系爭建物之花崗石工程，而非系爭建物之本體，自不能認為日勁
      公司就系爭承攬債權有法定抵押權，且原告亦無法提出其對日勁公司有債權存
      在之相關憑證，而裁定駁回原告之聲請，原告雖提出異議，但亦為執行法院以
      日勁公司有無系爭法定抵押權及原告可否行使代位權，皆屬實體爭議，而裁定
      駁回原告之異議，此有本院八十七年拍字第六十七號、八十五年執字第七二八
      五號裁定及本院新院鑫執曾七二五八字第五四一五七號債權憑證在卷可參，是
      原告究有無系爭法定抵押權以致其之法律上地位有不安之危險，此不安之危險
      復得以本件確認判決予以除去，原告就此提起確認之訴，自有確認判決之法律
      上利益，殆無庸疑，合先敘明。
（二）本件原告起訴主張訴外人日勁企業有限公司與被告於八十三年六月間就系爭建
      物建造工程成立承攬契約，日勁公司已於八十三年十一月十八日以前完成工作
      並經驗收，被告就承攬報酬仍有餘款二百二十二萬一千元尚未清償，而因原告
      對於日勁公司有二百八十五萬之債權，且日勁公司怠於向被告請求給付上開報
      酬，原告遂代位向被告請求給付上開報酬，惟屢經催告，被告迄未清償之事實
      ，業據原告提出本票、存證信函、債權證明書及裁定為証，且有本院八十五年
      度執字第七二八五號卷附七紙工程估驗表在卷可稽，自堪信為真實。至於證人
      莊曜濃於本院審理時結證稱：伊係直接向被告承包系爭建物之花崗石工程，被
      告積欠二百多萬元，被告跳票，伊因欠原告錢，後來協議將上開債權讓與原告
      等語，惟此尚不足認為原告與日勁公司有讓與系爭債權之合意，蓋原告自始即
      主張代位行使系爭債權及法定抵押權，此觀諸本院八十五年度執字第七二八五
      號、八十七年度拍字第六十七號、台灣桃園地方法院八十五年度促自第一七二
      一七號卷中原告所提出之相關書狀及陳述自明，且依原告提出之債權證明書，
      其既不謂為「債權讓與契約書」，且其上記載：「乙○○先生可逕向其追償，
      本公司既無利益，無意介入」，亦未曾隻字提及「債權讓與」之文字，故該證
      明書充其量僅可認為日勁公司同意原告行使系爭權利，而可作為日勁公司怠於
      行使系爭權利之間接證據。因債權讓與係準物權行為，須讓與人與受讓人間有
      讓與債權之合意，是縱日勁公司有單方讓與系爭債權之意思，惟原告既未同意
      ，尚無債權讓與之成立生效，尤無民法第二百九十五條第一項規定之該債權之
      擔保隨同移轉於受讓人之問題。從而原告以自己名義代位提起本件訴訟，於法
      尚無不合，附此敘明。
（三）次按承攬之工作為建築物或其他土地上之工作物，或為此等工作物之重大修繕
      者，承攬人就承攬關係所生之債權，對於其工作所附之定作人之不動產有抵押
      權，民法第五百十三條定有明文。茲依此項規定可知，法定抵押權之發生必須
      具備：１、承攬之工作須為建築物或其他土地上之工作物之新建；２、承攬之
      工作須為此等工作物之重大修繕；３須為承攬人因承攬關係所生之報酬；４、
      須以工作所附之定作人之不動產為標的。是本件首須審酌者為系爭工程是否合
      乎前開規定之承攬之工作為建築物之新建或為該建築物之重大修繕？按法定抵
      押權之立法目的係在於保護工匠、技師等承攬人主要乃在擔保承攬人對於工作
      物所付出之勞費債權，屬於費用性擔保物權，惟因法定抵押權於承攬關係所生
      之債權發生時即同時成立，並不以登記為生效要件，且在與一般意定抵押權競
      合，決定優先受償之順序時，亦係依照其成立之先後定之（參照最高法院六十
      三年度台上字一二四０號判例），因此對於不動產之交易安全有極大影響，為
      此八十八年四月十七日修正公布，將於八十九年五月五日施行之民法第五百十
      三條規定除改採登記生效制度外，並限縮其擔保之債權範圍在承攬關係之報酬
      額，是在現行法自有必要就上開條文之文義為適當之限縮，如承攬之工作非建
      物之新建或其重大修繕，應認無前開法條之適用（參見最高法院六十五年台抗
      字第二六二號裁定）。再者如承攬之工作物非為獨立之工作物，則該工作物已
      屬於不動產之構成部分，自不能對其所附之不動產取得法定抵押權，此為學理
      上之通說見解（參見楊與齡著，論抵押權之物上代位，收錄於民法物權論文選
      集下，第六百六十四頁，民國七十三年七月初版；謝在全著，民法物權論下冊
      第一百三十頁，六十七年一月版）。是承攬人之工作須係在建築物或其他工作
      物之新建，且須為獨立性工作物，始足當之。經查本件日勁公司所承攬之工作
      為花崗石工程，其內容係將花崗石石板貼於系爭建物之牆壁及地板上，業據證
      人莊曜濃證述屬實，復有工程驗證書在卷足憑，則其承攬之工作，顯非有關系
      爭建物整體結構之新建，非屬獨立性工作物，是系爭債權應非法定抵押權所擔
      保之債權，從而，原告本件請求洵非適法，應予駁回。
（四）末查原告請求確認系爭法定抵押權存在既無理由，則其請求確認代位權存在，
      已失所附驪，應與一併駁回。況且確認法律關係之訴，非原告有即受確定判決
      之法律上利益者，不得提起；確認證書真偽或為法律關係基礎事實存否之訴亦
      同。前項確認法律關係基礎事實存否之訴，以原告不能提起他訴訟為限。民事
      訴訟法第二百四十七條第一、二項定有明文；又債務人怠於行使其權利時，債
      權人因保全債權，得以自己之名義，行使其權利，民法第二百四十二條前段亦
      定有明文；而債權人代位行使債務人在訴訟上之權利時，除聲請強制執行、假
      扣押、假處分或聲請撤銷假扣押、假處分等行為外，並得以自己之名義為原告
      ，逕以第三人為被告提起訴訟，行使債務人對於第三人債務人之權利，惟基於
      債務人之財產為所有債權人之共同擔保，此種訴訟，債權人僅得請求第三債務
      人向債務人給付，而由債權人代位受領，非謂債權人得直接請求第三債務人向
      自己給付，最高法院著有六十九年度台抗字第二四號、六十四年度台上字第二
      九一九號判例可稽。另民事訴訟程序之主體，通常情形均為原告起訴主張之實
      體法上之法律關係主體，但如法律有特別規定時，非實體法上之法律關係主體
      ，亦得為民事訴訟程序之當事人，例如破產管理人、遺產管理人、失蹤人等，
      在法定範圍內均得以各該管理人自己之名義為原告，此時該非實體法上之法律
      關係主體，不過係因法律之規定取得就他人間私法上之權利義務關係之訴訟實
      施權而已，應為當事人適格之要件，並非謂此實施訴訟之權能亦為訴訟標的。
      是上開代位權規定，僅係賦予債權人得以自己之名義行使債務人之權利之實施
      訴訟之權能，應為當事人適格之問題，並非為訴訟標的；且代位權存否亦非債
      務人對於第三債務人權利之基礎事實，故如債權人以代位權為訴訟標的提起確
      認之訴，應認無即受確定判決之法律上利益。經查本件原告起訴主張伊執前開
      支付命令及確定證明書，並主張就系爭建物有法定抵押權而聲請拍賣，因執行
      法院就是否確有法定抵押權及原告是否有代位權，認為係屬實體上爭議，應另
      行訴訟解決而駁回原告強制執行之聲請，認為有提起本件確認代位權存在訴訟
      之必要等語，揆諸前揭說明，洵非適法，亦應予駁回。
（五）綜上，本件原告請求確認代位權及系爭建物之法定抵押權存在，為無理由，應
      予駁回。
三、據上論結論，本件原告之訴為無理由，依民事訴訟法第三百八十五條第一項前段
    、第七十八條，判決如主文。
 附    表
┌───┬─────────┬────┬──────┬─────────────┐
│建 號 │建   物   門   牌 │建物面積│附屬建物面積│基    地    坐     落     │
│      │                  │平方公尺│平方公尺    │                          │
│      │                  │        │            │                          │
├───┼─────────┼────┼──────┼─────────────┤
│一六五│新竹市○○路二百七│七十七‧│陽台：一四‧│新竹市○○段第四十九之    │
│０    │十八號七樓之四    │二０    │三二        │六十一、八十二之七地號    │
│      │                  │        │            │                          │
│      │                  │        │            │                          │
└───┴─────────┴────┴──────┴─────────────┘
中      華      民      國    八十九    年      三      月     十七     日
                                  臺灣新竹地方法院民事第一庭
~B法      官  鍾啟煌
右為正本係照原本作成。
如對本判決上訴，須於判決送達後廿日內向本院提出上訴狀。
~B法院書記官  鄭姿萍
中      華      民      國    八十九    年      三      月     二十     日
 附    表
~F0
~T48
┌───┬─────────┬────┬──────┬─────────────┐
│建 號 │建   物   門   牌 │建物面積│附屬建物面積│基    地    坐     落     │
│      │                  │平方公尺│平方公尺    │                          │
│      │                  │        │            │                          │
├───┼─────────┼────┼──────┼─────────────┤
│一六五│新竹市○○路二百七│七十七‧│陽台：一四‧│新竹市○○段第四十九之    │
│０    │十八號七樓之四    │二０    │三二        │六十一、八十二之七地號    │
│      │                  │        │            │                          │
│      │                  │        │            │                          │
└───┴─────────┴────┴──────┴─────────────┘


司法院資訊處製作；財團法人民間司法改革基金會備份。
